臺灣高等法院臺南分院刑事判決　　　　100年度上訴字第737號
上　訴　人
即　被　告　陳慶維
指定辯護人　本院公設辯護人簡松柏
上列上訴人因違反槍砲彈藥刀械管制條例案件，不服臺灣臺南地
方法院99年度訴字第1348號中華民國100年6月9日第一審判決（
起訴案號：臺灣臺南地方法院檢察署99年度偵字第7670號），提
起上訴，本院判決如下：
    主  文
原判決撤銷。
陳慶維未經許可持有空氣槍，處有期徒刑壹年貳月，併科罰金新
臺幣伍萬元，罰金如易服勞役，以新臺幣壹仟元折算壹日。扣案
之空氣槍壹支（槍枝管制編號：0000000000號）、槍管壹支均沒
收。
    事  實
一、陳慶維明知具殺傷力之空氣槍與子彈及各式槍砲之主要組成
    零件，非經中央主管機關許可，不得持有，竟於民國99年2
    月中旬（農曆過年期間），在臺南市○○街某模型玩具店內
    ，自真實年籍姓名不詳綽號「蔡董」之成年男子，價購取得
    具有殺傷力之空氣槍一支（槍枝管制編號0000000000）、制
    式子彈一顆及槍砲主要組成零件槍管一支而持有之。嗣經警
    於99年5月4日14時許，在臺南市安定區安家村258之38號緝
    獲另案通緝中之陳慶維，陳慶維在有偵查犯罪職權之警員尚
    未發覺前開犯罪前，主動告知並帶同警方人員至其位於臺南
    市仁德區○○○街39巷16弄10之10號住處搜索，在上址扣得
    前揭空氣槍一支、制式子彈一顆、槍管一支及不具殺傷力之
    非制式子彈四顆，於其持有上述槍、彈及槍管尚未發覺前，
    向警方自首，嗣並自動繳交其持有之全部槍、彈及槍管。
二、案經前臺南縣警察局善化分局報告臺灣臺南地方法院檢察署
    檢察官偵查起訴。
    理  由
一、本件以下所引用具有傳聞性質之供述證據，業經檢察官、被
    告陳慶維及其辯護人於本院準備及審判期日，一致表示同意
    採為證據之意思（見本院卷第34頁背面、43頁），本院審酌
    該等證據之作成或取得之狀況，並無非法或不當取證之情事
    ，且亦無顯不可信之情況，復經本院於審判期日就上開證據
    依法進行調查、辯論，依刑事訴訟法第159條之5第1項規定
    ，均具有證據能力。
二、訊據被告陳慶維就其於上述時地，同時價購而持有空氣槍一
    支（槍枝管制編號0000000000，下稱系爭空氣槍）、制式子
    彈一顆及槍管一支，其中制式子彈具有殺傷力，且槍管為槍
    砲之主要組成零件等情俱不爭執，但矢口否認系爭空氣槍具
    有殺傷力，並以：該支空氣槍是在模型玩具店購買，且有漏
    氣情形，應該不具有殺傷力，伊主觀上亦無系爭空氣槍具有
    殺傷力之認知云云置辯。經查：
  (一)被告陳慶維自99年2月中旬起持有系爭空氣槍、制式子彈一
    顆及槍管一支，且上述子彈具有殺傷力、槍管乃槍砲之主要
    組成零件，嗣於同年5月4日因另案為警緝獲，同日14時50分
    許被告主動帶同員警至其臺南市仁德區○○○街39巷16弄10
    之10號住處搜索起出等情，業據被告供承在卷（見本院卷第
    32頁背面、46頁），核與證人即員警李飛篁於原審審理時證
    述情節相符（見原審卷第81頁背面），並有搜索扣押筆錄、
    扣押物品目錄表、查獲槍枝照片在卷可稽（見警卷第13 至
    20頁）。而上述制式子彈經送請刑事警察局鑑定後，認係口
    徑9MM制式子彈，經試射，可擊發，認具殺傷力；扣案之槍
    管一支，送請內政部鑑定結果，認係由含彈室端之金屬槍管
    機座組合土造金屬槍管而成之改造槍管，屬內政部86年11月
    24日台（86）內警字第8670683號公告之槍砲主要組成零件
    ，有內政部警政署刑事警察局99年6月14日刑鑑字第0990064
    860號鑑定書及內政部99年12月23日內授警字第0990872578
    號函附卷可參（見偵卷第24、25頁；原審卷51頁）。是被告
    持有系爭空氣槍、具有殺傷力之子彈及槍砲主要組成零件之
    槍管等事實，可以認定。
  (二)被告雖辯稱系爭空氣槍不具殺傷力，且其亦無持有具殺傷力
    槍支之認知云云。然查：
  按槍砲彈藥刀械管制條例第8條第4項之非法持有空氣槍罪，
    以行為人持有之空氣槍具有殺傷力，為其構成要件。至於殺
    傷力之有無，則係以「行為人持有時之空氣槍」是否具有殺
    傷力為斷，至於「扣案後之空氣槍」是否仍具有殺傷力，則
    非所問，應先敘明。
  被告於系爭空氣槍送請內政部警政署刑事警察局鑑定而知有
    漏氣情形之前，從未提及系爭空氣槍有此等情形，有被告之
    警詢及偵訊筆錄在卷足憑（見警卷第2至5頁；偵卷第9至10
    、19至22頁）。故被告於系爭空氣槍因本案送請鑑定之前，
    是否知悉有漏氣情形，並非無疑。
  被告於偵查中，供稱曾以系爭空氣槍射擊「一層的紙箱」（
    見偵卷第20頁）。而司法警察查獲系爭空氣槍之後，以之裝
    填彈丸射擊鋁板而為動能初篩試射結果，彈丸「完全貫穿」
    鋁板，此經被告於警詢中確認在卷（見警卷第3頁），並有
    臺南縣警察局氣體動力式槍枝（空氣槍）動能初篩報告表及
    照片存卷可查（見警卷第19至24頁）。足徵系爭空氣槍於扣
    案前及甫扣案後，確實具有相當之發射動能，而能發射彈丸
    擊穿一層之紙箱與測試之鋁板。
  系爭空氣槍經送內政部警政署鑑定鑑定，認：送鑑空氣槍一
    支係氣體動力式槍枝，以小型高壓氣體鋼瓶內氣體為發射動
    力，經操作檢視，槍身漏氣，惟仍可以金屬彈丸測試三次，
    其中彈丸（直徑6.0MM、重量0.88G最大發射速度為122公尺/
    秒，計算其動能為6.5焦耳，換算其單位面積動能為22焦耳/
    平方公分（見偵卷第24、25頁所附內政部警政署刑事警察局
    99年6月14日刑鑑字第0990064860號鑑定書）。原審另函詢
    該鑑定單位關於上開空氣槍以三次金屬彈丸測試數據結果，
    內政部警政署刑事警察局於99年12月3日以刑鑑字第0990145
    164號函覆稱：本案空氣槍於鑑定書提及以金屬彈丸測試三
    次，乃為本實驗室之鑑驗程序，並非只能測試三次，另二次
    金屬彈丸發射速度分別為96、117m/s，經換算動能分別為
    4.0、6.0焦耳，換算其單位面積動能分別為14、21焦耳/平
    方公分（見原審卷第45頁）。可知系爭空氣槍於第一次送請
    內政部警政署刑事警察局鑑定時，雖有「槍身漏氣」情形，
    最大射速仍能產生每平方公分22焦耳之單位面積動能。
  依據司法院秘書長81年6月11日秘臺廳(二)字第06985號函釋示
    ：殺傷力的標準為在最具威力的適當距離，以彈丸可穿入人
    體皮肉層之動能為基準；另依日本科學警察之研究結果，彈
    丸單位面積動能達20焦耳/平方公分，則足以穿入人體皮膚
    層，是在槍枝以在最具威力的適當距離測試，其發射單位面
    積動能達20焦耳/平方公分以上時，認定此槍枝是具有殺傷
    力，且此認定標準為刑事審判與鑑定實務上歷年一致基準，
    且按槍砲彈藥刀械管制條例第8條所稱「可發射金屬或子彈
    具有殺傷力之各式槍砲」，係指具有適於發射金屬或子彈之
    正常結構與功能，而對人體具有殺傷力者而言，至其是否足
    以「使人喪失戰鬥能力」或足以「穿入豬體皮肉」，則非所
    問（最高法院96年度台上字第5110號判決意旨參照）。本件
    卷附之內政部警政署刑事警察局槍彈鑑驗書雖未明指扣案之
    空氣槍係具有殺傷力，惟參考前開日本科學警察研究結果，
    即足以說明被告持有之扣案之空氣槍，既可發射金屬彈丸，
    其試射三次，其中二次之發射動能均可逾單位面積動能20焦
    耳/平方公分，且最高之焦耳數為22焦耳/平方公分，是扣案
    空氣槍應足以穿入人體之皮肉層，而對人體具有殺傷力無誤
    。被告空言主張系爭空氣槍並無殺傷力云云，核無可取。
  雖原審請法務部調查局再次鑑定系爭空氣槍是否具殺傷力時
    ，空氣槍因漏氣故障，不能操作發射彈丸（見原審卷第42頁
    所附該局99年11月25日調科參字第09900533500號鑑定通知
    書）。然而(1)系爭空氣槍於扣案前已經被告持以射擊紙箱，
    並於甫經扣案後再經司法警察射擊鋁板，復經內政部警政署
    刑事警察局鑑定人員三度射擊測得射速並換算動能，均如前
    述，故該空氣槍於被告持有中及甫扣押後，顯無「漏氣故障
    、不能發射彈丸」之情形。法務部調查局鑑定時發生此等情
    形，應係系爭空氣槍扣案後材質惡化之結果。(2)鑑定人即刑
    事警察局鑑識科人員陳彥廷於原審審理時亦到庭陳稱：系爭
    空氣槍於初次送請內政部警政署鑑定時，原已發現槍枝漏氣
    ，惟仍得以金屬彈丸測試，並測得如上之數據結果，且因上
    開空氣槍屬氣體動力式槍枝，而氣體動力式槍枝的零件是屬
    於耗材，經多次使用或經過一段時間，如未作定期更換，有
    些塑膠會有裂化的情形，而導致槍枝漏氣的現象。本件送鑑
    空氣槍在與氣瓶接觸之塑膠墊片部分即有裂化並導致漏氣情
    形，其在鑑定的過程中發現有漏氣的現象，但不是很嚴重，
    不是一裝上氣瓶氣體馬上洩光，經裝上氣瓶之後馬上做彈丸
    的測速，仍測得鑑定書上所載示的數據，後來之鑑定單位法
    務部調查局鑑定時認氣瓶一裝上去就漏氣，無法試射即可能
    因該塑膠墊片進一步裂化，導致槍枝漏氣情形更形嚴重而無
    法測試，倘前揭槍枝在塑膠墊片未裂化漏氣之正常情形下，
    其發射動能益強等語（見原審卷第136頁至139頁背面）。(3)
    依上所述，系爭空氣槍於送請法務部調查局鑑定時因漏氣而
    無法發射彈丸之客觀情形，無從據為有利於被告之認定。
  被告雖另辯稱其不知該空氣槍具有殺傷力云云，惟被告於偵
    訊時自承：曾持上開空氣槍試射一層紙箱，如前所述。其既
    曾以之射擊紙箱，對於該空氣槍所擊發之彈丸足以對人體皮
    膚產生一定程度之傷害，已難謂為不知。況依該空氣槍有適
    用金屬彈丸及配合裝置之高壓氣體鋼瓶之情形觀之，該空氣
    槍可藉高壓氣體之推動擊發金屬彈丸而傷人，乃一般人皆可
    想見，被告主觀上顯已認識該槍以高壓氣體推動擊發金屬彈
    丸，已達可傷害人體之程度，而具有殺傷力，其上開辯解亦
    無可採。
  (三)綜上，本案事證明確，被告未經許可持有具有殺傷力之空氣
    槍、子彈及槍砲主要組成零件槍管之犯行，均堪認定，應依
    法論科。
二、論罪：
  (一)核被告所為，係犯槍砲彈藥刀械管制條例第8條第4項未經許
    可持有空氣槍罪、同法第12條第4項未經許可持有子彈罪、
    同法第13條第4項持有槍砲之主要組成零件罪。被告以一持
    有之行為，同時持有上開具殺傷力之空氣槍、子彈及槍砲之
    主要組成零件，係以一行為觸犯數罪名，為想像競合犯，應
    從一重之未經許可持有空氣槍罪處斷。
  (二)被告行為後，槍砲彈藥刀械管制條例業於100年1月5日經修
    正公布，並於同月7日生效，因依司法院釋字第669號解釋，
    已謂該條例第8條第1項有關未經許可，製造、販賣、運輸空
    氣槍之處罰，因空氣槍殺傷力較低，不論行為人犯罪情節之
    輕重，均以無期徒刑或五年以上有期徒刑之重度自由刑相繩
    ，尚嫌情輕法重，致罪責與處罰不相對應，對人民受憲法第
    8條保障人身自由權所為之限制，有違憲法第23條之比例原
    則，應自該解釋98年12月25日公布之日起至遲於一年屆滿時
    ，失其效力，又同條第2項及第4項有關未經許可，轉讓、出
    租、出借、持有、寄藏或意圖販賣而陳列空氣槍之行為，其
    惡性均較上開同條第1項有關未經許可，製造、販賣、運輸
    空氣槍之行為為輕，不問行為人犯罪情節之輕重，以五年以
    上或三年以上十年以下有期徒刑相繩，亦有上開解釋所指情
    輕法重，致罪責與處罰不相對應，有違比例原則之情形，均
    應配合修正，爰增訂第8條第6項：「犯第1項、第2項或第4
    項有關空氣槍之罪，其情節輕微者，得減輕其刑。」之規定
    ，俾兼顧實質正義及維護社會秩序，保障人民生命財產安全
    。本件被告上開所犯槍砲彈藥刀械管制條例第8條第4項非法
    持有空氣槍之罪，經衡其非法持有情節，僅係為其個人娛樂
    短暫持有該空氣手槍，且該空氣手槍所測得之發射上開鋼珠
    動能，雖足認具有殺傷力，惟其動能尚非極強，堪認其本件
    非法持有空氣手槍之犯罪情節尚屬輕微，有上開槍砲彈藥刀
    械管制條例第8條第6項減輕其刑新法規定之適用，經依刑法
    第2條第1項規定比較新舊法，自以適用新法對被告較為有利
    ，爰依槍砲彈藥刀械管制條例第8條第6項規定，減輕其刑。
  (三)被告於另案為警緝獲後，偵查機關尚不知其持有上開槍枝、
    子彈、槍管前，主動告知並帶同警方人員至其位於臺南市仁
    德區○○○街39巷16弄10之10號住處搜索等情，業據證人即
    查獲員警李飛篁在原審審理中證述屬實（見原審卷第81頁背
    面），堪認被告係就其未經許可，自行持有前開空氣槍、子
    彈及槍管犯行，於未被發覺前，向警方自首，嗣並自動繳交
    其持有之全部槍、彈與槍管，自應適用槍砲彈藥刀械管制條
    例第18條第1項前段之規定，減輕其刑，並遞減之。
三、原審認為被告犯行明確，而予論罪科刑，固非無見。惟(1)按
    刑法第62條規定，對於未發覺之罪自首而受裁判者，減輕其
    刑。但有特別規定者，依其規定。又槍砲彈藥刀械管制條例
    第18條第1項前段規定，犯本條例之罪自首，並報繳其持有
    之全部槍砲、彈藥、刀械者，減輕或免除其刑。按槍砲彈藥
    刀械管制條例既為刑法之特別法，該條例第18條第1項前段
    規定，即為刑法第62條但書所示之特別規定，自應優先適用
    ，最高法院91年台上字第615號判決意旨足資參照。本件被
    告既係自首持有上述空氣槍、子彈及槍管犯行，嗣並自動報
    繳，自應依槍砲彈藥刀械管制條例第18條第1項前段減輕其
    刑，原判決援引刑法第62條前段自首規定予以減輕，適用法
    則自有違誤。(2)原判決主文既諭知易服勞役之折算標準，據
    上論斷欄漏未引用刑法第42第3項前段之規定，亦有微疵。
    被告上訴意旨否認系爭空氣槍具有殺傷力，雖屬無據，但原
    判決既有前述違誤，仍屬無從維持，應由本院將原判決撤銷
    改判，以期適法。
四、爰審酌被告明知未經主管機關許可不得持有空氣槍、子彈及
    槍砲主要組成零件，仍為持有之行為，犯罪之動機雖屬可議
    ，且對社會治安仍存有潛在之危險，惟其未曾以該槍犯罪，
    並未因此造成公眾或他人之現實惡害，所持有之空氣槍、子
    彈及槍管數量均僅一件，持有期間約三個月之久，及犯後主
    動自首犯行並予報繳，且坦承大部分犯行之犯後態度等一切
    情狀，量處有期徒刑一年二月，併科罰金新臺幣（下同）五
    萬元，並就罰金刑部分，諭知易服勞役之折算標準示懲。
五、扣案之空氣槍一支、金屬槍管一支，均為違禁物，應依刑法
    第38條第1項第1款沒收之。至制式子彈一顆，業經試射而喪
    失其殺傷力，不再具有違禁物之性質，應不宣告沒收。至於
    扣案非制式子彈四顆，雖係被告所有，惟依鑑定之結果認不
    具殺傷力，有內政部警政署刑事警察局99年6月14日刑鑑字
    第0990064860號鑑定書附卷可按（見偵卷第24、25頁），亦
    非屬違禁物，同毋庸為沒收之諭知，附此敘明。
據上論結，應依刑事訴訟法第369條第1項前段、第364條、第299
條第1項前段，槍砲彈藥刀械管制條例第8條第4項、第6項、第12
條第4項、第13條第4項、第18條第1項前段，刑法第2條第1項但
書、第11條前段、第55條、第42條第3項前段、第38條第1項第1
款，判決如主文。
中    華    民    國   100    年    10    月    11    日
                  刑事第二庭    審判長法  官  葉居正
                                      法  官  陳春長
                                      法  官  陳欽賢
以上正本證明與原本無異。
如不服本判決應於收受送達後10日內向本院提出上訴書狀，其未
敘述上訴理由者，並得於提起上訴後10日內向本院補提理由書（
均須按他造當事人之人數附繕本）「切勿逕送上級法院」。
                                      書記官  施淑華
中    華    民    國   100    年    10    月    11    日
附錄本案論罪科刑法條全文：
槍砲彈藥刀械管制條例第8條第4項
未經許可，持有、寄藏或意圖販賣而陳列第 1 項所列槍枝者，
處 3 年以上 10 年以下有期徒刑，併科新臺幣 7 百萬元以下罰
金。
槍砲彈藥刀械管制條例第12條第4項
未經許可，持有、寄藏或意圖販賣而陳列子彈者，處 5 年以下
有期徒刑，併科新台幣 300 萬元以下罰金。
槍砲彈藥刀械管制條例第13條第4項
未經許可，持有、寄藏或意圖販賣而陳列第 1 項所列零件者，
處 6 月以上5 年以下有期徒刑，併科新台幣 300 萬元以下罰金
。